【裁判字號】    99,交聲,3420
【裁判日期】    991118
【裁判案由】    交管條例聲異
【裁判全文】
臺灣板橋地方法院交通事件裁定        99年度交聲字第3420號
原處分機關  交通部公路總局臺北區監理所板橋監理站
異  議  人
即受處分人  甲○○
上列異議人即受處分人因違反道路交通管理處罰條例案件，對於
交通部公路總局臺北區監理所板橋監理站民國99年5 月11日板監
裁字第裁41－C00000000 號違反道路交通管理事件裁決書所為之
處分（原舉發通知單案號：臺北縣政府警察局北縣警交大字第C0
0000000 號）聲明異議，本院裁決如下：
    主    文
異議駁回。
    理    由
一、原處分意旨略以：異議人即受處分人甲○○於民國98年10月
    9 日2 時15分許，騎乘車牌號碼P36—691號重型機車，行經
    臺北縣板橋市○○路○ 段、民權路口時，經臺北縣政府警察
    局板橋分局板橋派出所員警當場攔檢測試其呼氣酒精濃度超
    過標準值達每公升0.85毫克，遂以異議人「酒醉駕車經施予
    酒測測得0.85mg∕L ，已超過標準值」為由，依違反道路交
    通管理處罰條例第35條第1 項第1 款規定掣單舉發，嗣經原
    處分機關於99年5 月11日依道路交通管理處罰條例第35條第
    1 項第1 款、第24條第1 項第2 款（裁決書漏列第24條第1
    項第2 款）及違反道路交通管理事件統一裁罰基準及處理細
    則第41、43、44、67條規定，以板監裁字第裁41－C0000000
    0號違反道路交通管理事件裁決書認定受處分人「汽車駕駛
    人酒精濃度超過規定標準（0.55以上） （無駕駛執照） 」
    而裁處罰鍰新臺幣（下同 ）45,000元，自99年5 月11日（
    裁決日）起1 年內不得考領駕駛執照，並施以道路交通安全
    講習。
二、異議意旨略以：伊於98年10月9 日，因酒後駕車，遭板橋監
    理站於99年5 月11日板監裁字第裁41－C00000000 號裁罰於
    99年6 月10日前繳納罰鍰45,000元，並應參加道路安全講習
    。惟因伊業經臺灣板橋地方法院檢察署檢察官為98年度速偵
    字第6008號緩起訴處分，命向國庫支付30,000元，伊已於99
    年3 月26日履行前開緩起訴之罰金，且已知警惕，但因伊於
    99年5 月25日至越南工作至99年8 月17日始返國，此期間因
    一時不察，至未能妥當處理板橋監理站之裁處事宜，基於一
    罪不二罰原則，伊既已接受刑事處罰，卻又因上述相同事件
    遭監理站裁處罰鍰45,000元，爰依法聲明異議，請求撤銷原
    處分機關關於罰鍰部分之裁罰等語。
三、按汽車駕駛人，有道路交通管理處罰條第35條第1 項情形者
    ，應接受道路交通安全講習；汽車駕駛人，駕駛汽車經測試
    檢定酒精濃度超過規定標準者，處新臺幣15,000元以上60,0
    00元以下罰鍰，並當場移置保管該汽車及吊扣其駕駛執照1
    年，因而肇事致人受傷者，並吊扣其駕駛執照2 年，致人重
    傷或死亡者，吊銷其駕駛執照，並不得再考領；汽車駕駛人
    違反本條例規定，應受吊扣駕駛執照處分，道路交通管理處
    罰條例第24條第1 項第2 款、第35條第1 項第1 款分別定有
    明文。又依道路交通管理處罰條例第92條第1 項所授權訂定
    之道路交通安全規則第114 條第2 款之規定：「汽車駕駛人
    飲用酒類或其他類似物後其吐氣所含酒精濃度超過每公升0.
    25毫克或血液中酒精濃度超過百分之0.05以上者，不得駕車
    」，故駕駛汽車經測試檢定超過上開酒精濃度者，即屬超過
    酒精濃度規定標準，依首揭法律規定，當應予以處罰。而所
    謂「汽車」，係指在道路上不依軌道或電力架線而以原動機
    行駛之車輛（包括機器腳踏車），道路交通安全規則第2 條
    第1 項第1 款亦有明文規定。故騎乘機車若有上開之違規行
    為，亦有前揭處罰規定之適用。
四、按受處分人，不服主管機關依據道路交通管理處罰條例所為
    之處罰，得於接到裁決之翌日起20日內，向管轄地方法院聲
    明異議；又交通法庭認聲明異議不合法律上之程式者，應以
    裁定駁回之，道路交通管理處罰條例第87條第1 項、道路交
    通事件處理辦法第17條前段分別定有明文。經查：交通部公
    路總局臺北區監理所板橋監理站於99年5 月11日板監裁字第
    裁41－C00000000 號所為之裁決書書面通知上載有：「附記
    ：受處分人不服處罰者，得於接到裁決書之翌日起二十日內
    ，以司法紙狀提出聲明異議，載明裁決日期、字號及理由、
    交由（板橋監理站）所轉送管轄地方法院」等字樣，且就「
    二十日內」字樣以紅色標明，此有上開裁決書1 紙附卷可參
    ，可見原處分機關就本件行政處分業已告知異議人其救濟之
    法定期間及救濟途徑。次查，本件原處分係於99年5 月18日
    送達異議人戶籍地，皆因未獲會晤本人，亦無得受領文書之
    同居人、受僱人或應受送達處所接收郵件人員，已將該通知
    單及裁決書寄存於板橋莒光郵局，並依規定製作「寄存送達
    通知書」2 份，1 份黏貼於應受送達人即異議人上址門首，
    另1 份置於該址信箱或適當處所以為送達，此有交通部公路
    總局臺北區監理所板橋監理站違反道路交通管理事件裁決書
    、交通部公路總局臺北區監理所板橋監理站送達證書各1 紙
    附卷為憑，而異議人遲至99年10月29日始向原處分機關提出
    聲明異議狀，分別有該聲明異議狀、交通部公路總局臺北區
    監理所板橋監理站對違反道路交通管理事件不服裁決聲明異
    議案件移送書、聲明異議狀上所蓋原處分機關收文戳章可稽
    ，是本件異議已超過前揭法定之20日異議期間，且無從補正
    ，揆諸前開規定，異議人已不得聲明異議，其提起本件聲明
    異議，並不合法，應予駁回。
五、有關異議人所抗辯部分：
(一)按道路交通管理處罰條例所規定之罰則本質上係屬行政罰，
    此由該條例中就交通違規行為所定法律效果包括罰鍰、記點
    、吊扣證照等行政罰觀之甚明（參照行政罰法第1 條、第2
    條將罰鍰、吊扣證照及講習等處分均定為行政罰），是違反
    道路交通管理處罰條例之裁罰事件，自有行政罰法之適用。
    又按於94年2 月5 日公布，95年2 月5 日施行之行政罰法第
    26條規定：「一行為同時觸犯刑事法律及違反行政法上義務
    規定者，依刑事法律處罰之。但其行為應處以其他種類行政
    罰或得沒入之物而未經法院宣告沒收者，亦得裁處之。前項
    行為如經不起訴處分或為無罪、免訴、不受理、不付審理之
    裁判確定者，得依違反行政法上義務規定裁處之。」；又「
    其他種類行政罰」，係指違反行政法上之義務而應受裁罰性
    之不利處分，依行政罰法第2 條規定，包括吊扣證照之處分
    。而探究上開規定之立法目的，一行為同時觸犯刑事法律及
    違反行政法上義務規定時，由於刑罰與行政罰同屬對於不法
    行為之制裁，而刑罰之懲罰作用較強，故依刑事法律處罰即
    足資警惕時，並無一事二罰再處行政罰之必要，且刑事法律
    處罰，由司法機關依法定程序為之，較符合正當法律秩序，
    應予優先適用；惟罰鍰以外之沒入或其他種類行政罰，因兼
    具維護公共秩序之作用，為達行政目的，行政機關得併予裁
    處。是汽車駕駛人經測試檢定酒精濃度超過規定標準之行為
    ，如同時涉犯刑法第185 條之3 之公共危險罪嫌，依上開行
    政罰法第26條第1 項規定，道路交通主管處罰機關除得依該
    條項但書規定處以其他種類行政罰（例如吊扣駕駛執照）外
    ，應由管轄之地方法院檢察署依刑事案件程序處理，嗣後如
    無行政罰法第26條第2 項所規定之經不起訴處分或為無罪、
    免訴、不受理、不付審理之裁判確定等事由，即不得依道路
    交通管理處罰條例第35條第1 項第1 款規定裁處行為人罰鍰
    之行政罰。又觸犯刑事法律之犯罪行為，除得經檢察官之起
    訴，並由法院審理後，為有罪科刑、無罪、免訴、不受理、
    不付審理之裁判外，如檢察官認該行為所涉為死刑、無期徒
    刑或最輕本刑3 年以上有期徒刑以外之罪，於參酌刑法第57
    條所列事項及公共利益之維護，認以緩起訴為適當者，得定
    1 年以上3 年以下之緩起訴期間為緩起訴處分（刑事訴訟法
    第253 條之1 ）。就要件言，緩起訴基本上係認被告有犯罪
    嫌疑，而暫緩起訴，並得課被告予一定之負擔或指示（同法
    第253 條之2 第1 項），此與不起訴處分係因犯罪嫌疑不足
    或其他原因（同法第252 條、第253 條），且不得附條件或
    負擔，顯有不同，可知緩起訴處分是一種刑事處罰。又經檢
    察官為「緩起訴」處分者，於「緩起訴」之猶豫期間內，檢
    察官可對其持續觀察，若認其顯無反省警惕之情或根本欠缺
    反省警惕之能力（即符合刑事訴訟法第253 條之3 第1 項所
    列3 款情形）者，得依職權或依告訴人之聲請，將「緩起訴
    」處分撤銷，並依法追訴，亦即在緩起訴處分之猶豫期間內
    ，刑事訴追程序仍未終局確定，此與不起訴處分確定後，刑
    事訴追程序終結，檢察官原則上不得就同一行為再行起訴之
    法律效果迥異。而上開行政罰法第26條第2 項既未明列「緩
    起訴處分」，本不宜擴張解釋，且緩起訴處分性質上亦與不
    起訴處分不同，自無適用行政罰法第26條第2 項規定之餘地
    。從而，經檢察官為緩起訴處分之行為，如同時違反行政法
    上義務之規定，因已有刑事處罰，此時行政機關若另行依法
    行政裁罰，無異一罪二罰，因此參酌行政罰法第26條之立法
    意旨，違反行政法上義務之行為，若同時亦經檢察官另為緩
    起訴處分時，行政機關應不得就同一行為，再為與刑罰相類
    之罰鍰處分。
(二)再查異議人同一酒醉駕車之行為，因同時觸犯刑法第185 條
    之3 之公共危險罪，經臺灣板橋地方法院檢察署檢察官於98
    年10月16日以98年度速偵字第6008號為緩起訴處分，緩起訴
    期間為1 年，已當庭書立悔過書，並命向國庫支付30,000元
    ，嗣經臺灣高等法院檢察署檢察長於98年12月18日以98年度
    上職議字第13592 號認原處分並無不當而駁回確定，緩起訴
    期間自98月12月18日起至99年12月17日止，且異議人已於99
    年3 月26日履行向國庫支付30,000元等情，並有臺灣板橋地
    方法院檢察署檢察官緩起訴處分書、臺灣高等法院檢察署處
    分書各1 份及異議人於99年3 月26日之國庫機關專戶存款收
    款書、臺灣板橋地方法院檢署檢察官執行緩起訴處分命令通
    知書各1 紙、臺灣高等法院被告前案紀錄表1 份在卷可稽。
    揆諸前揭說明，異議人既因同一酒醉駕車行為同時觸犯刑事
    法律及違反行政法上義務，然刑事部分經法院審理裁判，行
    政機關若逕行依法行政裁罰，毋寧將使行為人有同時遭受行
    政處罰及刑事處罰之情形，基於「一事不二罰」之行政罰原
    則，原處分機關自不得就同一行為，再行重複裁處罰鍰至明
    。另關於施以道路交通安全講習部分，乃為裁罰性之不利處
    分，係為達嚇阻酒後駕車之不法行為，維護道路交通用路權
    人生命、身體安全法益之目的，屬於行政罰法第26條第1項
    但書所稱其他種類行政罰，原處分機關仍得依法裁處，至於
    異議人指稱係因出國工作，一時不察，致遲誤聲明異議期間
    云云，惟此核屬其個人事由，自不得為其有利之認定，並非
    可採，併此敘明。
六、據上論結，依道路交通事件處理辦法第17條前段，裁定如主
    文。
中    華    民    國    99    年    11    月    18    日
                  交通法庭  法  官    連  雅  婷
以上正本證明與原本無異。
如不服本裁定應於送達後五日內向本院提出抗告狀。
                            書記官    郭  晉  良
中    華    民    國    99    年    11    月    18    日

司法院資訊處製作；財團法人民間司法改革基金會備份。
